臺灣高雄地方法院刑事判決　　　　　　　　　　　　九十三年度簡上字第七三二號
　　上　訴　人
　　即　被　告　乙○○
右列上訴人因家庭暴力傷害案件，不服本院高雄簡易庭中華民國九十三年九月二十二
日九十三年度簡字第三八三五號第一審簡易判決（聲請簡易判決處刑案號：九十三年
度偵字第一０六九二號），提起上訴，本院管轄之第二審合議庭判決如左：
    主  文
原判決撤銷。
乙○○連續傷害人之身體，處拘役伍拾日，如易科罰金，以佰元折算壹日。緩刑貳
年，緩刑期內付保護管束。
    事  實
一、乙○○與甲○○為夫妻關係，具有家庭暴力防治法第三條第一款所定之家庭成員
    關係，乙○○與甲○○二人因感情不睦而為細故發生口角，乙○○竟基於傷害之
    概括犯意，連續(一)於民國九十二年十二月二十八日在位於高雄市○○路一三六號
    分、二公分乘以零點三公分、二公分乘以零點三公分）、右上臂擦傷（六公分乘
    以零點一公分）之傷害；(二)於九十三年二月三日在上址住處，以嘴咬及手抓之方
    式，傷害甲○○，致甲○○受有左肩挫傷（三公分乘以三公分）、右肩擦傷（一
    公分乘以一公分）、左前臂咬傷（一公分乘以零點五公分）、右後肩胛處咬傷（
    二點五公分乘以二公分）等傷害。
二、案經甲○○訴由臺灣高雄地方法院檢察署檢察官聲請簡易判決處刑。
    理  由
一、程序方面：按被告以外之人於審判外之言詞或書面陳述，因違反直接審理及言詞
    審理之原則，應令其踐行證人具結程序及使被告有交互詰問之權利，始符合正當
    法律程序及憲法賦予人民訴訟權及防禦權之旨（司法院大法官會議釋字第三百八
    十四號、第五百八十二號解釋意旨參照）；又按刑事訴訟法第一百五十九條之一
    第二項雖規定：「被告以外之人於偵查中向檢察官所為之陳述，除顯有不可信之
    情況者外，得為證據」，惟同法第一百五十八條之三復特別規定：「證人、鑑定
    人依法應具結而未具結者，其證言或鑑定意見，不得作為證據」，則被告以外之
    人，包括告訴人在內，於偵查中為陳述時，仍應依法為具結，其在審判外之證言
    始具證據能力。查告訴人甲○○於偵查中應訊時，雖係以告訴人之身分為之，然
    其向檢察官所為之陳述，並未具結擔保其證言之真實性，揆諸前開說明，應認不
    得作為證據，先予敘明。
二、訊據上訴人即被告於本院審理時，固不否認其於前揭時、地與告訴人發生互毆之
    事實，惟辯稱：係因告訴人甲○○先動手毆打，其係出於正當防衛等語。然查：
   (一)右揭犯罪事實，業據告訴人提出安泰醫院九十二年十二月二十八日安乙診字第
     九二六五四八號、九十三年二月二十四日安乙診字第九二二五０四號診斷證明
     書各一份在卷可參，核屬相符。
   (二)按正當防衛係對於現在不法之侵害防衛自己或他人之權利者而言，若告訴人與
     被告口角互毆彼此成傷，不能證明何人先行侵害，自不得主張正當防衛（參照
     最高法院十七年上字第六八六號判例）；又按正當防衛必須對於現在不法之侵
     害始得為之，侵害業已過去，或無從分別何方為不法侵害之互毆行為，均不得
     主張防衛權，而衡之一般社會經驗法則，互毆係屬多數動作構成單純一罪而互
     為攻擊之傷害行為，縱令一方先行出手，而還擊之一方在客觀上苟非單純對於
     現在不法之侵害為必要排除之反擊行為，因其本即有傷害之犯意存在，則對其
     互為攻擊之還手反擊行為，自無主張防衛權之餘地（最高法院九十二年度臺上
     字第三０三九號判決要旨參照）。亦即刑法第二十三條前段規定正當防衛，不
     罰之違法阻卻事由，係以行為人對於現在不法之侵害，本乎防衛自己或他人之
     權利意思，在客觀上有時間之急迫性，並實施反擊予以排除侵害之必要性，且
     其因而所受法益之被害，亦符合相當性之情形，予以實施防衛行為（反擊）者
     ，始稱相當。如無正當防衛之情狀存在或非出於防衛之意思者，即無防衛過當
     之可言。
   (三)上訴人即被告固提出大東醫院九十二年十二月二十九日甲字第五０三００一號
     診斷證明書、高雄市立聯合醫院九十三年二月五日醫字第０二０八八九號診斷
     證明書及受理家庭暴力事件驗傷診斷證明書各一紙，足認上訴人即被告於九十
     二年十一月二十三日、九十三年二月四日分別至上揭醫院門診時，確分別受有
     臉部瘀腫三公分乘以二公分、三公分乘以一公分；下唇擦傷一乘以零點三公分
     ；臉部瘀挫傷等傷害，惟此亦不能證明係告訴人先行出手攻擊上訴人即被告。
   (四)另上訴人即被告雖提出乃榮醫院九十二年十二月二十九日醫證字第０二三八六
     七號診斷證明書一紙，證明上訴人即被告係出於正當防衛而為上揭行為，然該
     證明書僅記載上訴人即被告曾於九十年十二月十六日因頭部外傷、頭皮下血腫
     、顏臉多處撞挫傷等傷勢，縱使告訴人確實曾於九十年十二月十六日毆打上訴
     人即被告，然依前揭說明，該不法之侵害於上訴人即被告主張本案正當防衛時
     ，已屬過去之不法侵害，是應無正當防衛之情狀存在，上訴人即被告當無正當
     防衛可言。
   (五)況衡以告訴人遭上訴人即被告毆打及咬、抓傷後，分別受有左側胸部三處擦傷
     （三公分乘以零點三公分、二公分乘以零點三公分、二公分乘以零點三公分）
     、右上臂擦傷（六公分乘以零點一公分）、左肩挫傷（三公分乘以三公分）、
     右肩擦傷（一公分乘以一公分）、左前臂咬傷（一公分乘以零點五公分）、右
     後肩胛處咬傷（二點五公分乘以二公分）等傷害。告訴人所受傷害遍佈全身，
     實難認上訴人即被告係出於正當防衛之意思而動手毆打告訴人，核與正當防衛
     之要件有所不符。綜上所述，上訴人即被告連續傷害告訴人之犯行，事證明確
     ，足堪認定。
二、按家庭暴力者，謂家庭成員間實施身體或精神上不法侵害之行為；又家庭暴力罪
    者，謂家庭成員間故意實施家庭暴力行為而成立其他法律所規定之犯罪，家庭暴
    力防治法第二條第一項、第二項著有明文。查上訴人即被告與告訴人為夫妻，此
    有國民
    之家庭成員，核上訴人即被告所為，係犯刑法第二百七十七條第一項之傷害罪，
    其上開犯行同時亦屬家庭暴力防治法第二條第二項之家庭暴力罪，惟因家庭暴力
    防治法之上開條文並無罰則規定，是以此部分犯行應僅依刑法傷害罪之規定予以
    論罪科刑，附此敘明。上訴人即被告先後二次傷害行為，時間緊接，所犯罪名相
    同，顯係出於概括之犯意為之，為連續犯，爰依刑法第五十六條之規定以一罪論
    ，並加重其刑。
三、本案上訴人即被告犯罪事證明確，原審因而予以論罪科刑，固非無見，惟查：(1)
    告訴人係於於九十二年十二月二十八日、九十三年二月三日分別受有左側胸部三
    處擦傷（三公分乘以零點三公分、二公分乘以零點三公分、二公分乘以零點三公
    分）、右上臂擦傷（六公分乘以零點一公分）、左肩挫傷（三公分乘以三公分）
    、右肩擦傷（一公分乘以一公分）、左前臂咬傷（一公分乘以零點五公分）、右
    後肩胛處咬傷（二點五公分乘以二公分）等傷害；然原判決未予以注意，竟認定
    告訴人受有左側胸部三處擦傷（三公分乘以零點三公分、二公分乘以零點三公分
    、二公分乘以零點三公分）、右上臂擦傷（六公分乘以零點一公分）、左肩擦傷
    （三公分乘以三公分）、右肩擦傷（一公分乘以一公分）、右前臂咬傷（一公分
    乘以零點五公分）、右後肩胛處咬傷（二點五公分乘以二公分）等傷害，尚嫌未
    洽；(2)上訴人即被告係以徒手毆打或嘴咬及手抓之方式傷害告訴人，已如前述，
    原判決漏未斟酌及此，容有不當；(3)本案上訴人即被告僅有二次傷害犯行，業如
    前述，惟原審誤認被告為三次傷害犯行。是上訴人即被告之上訴意旨雖否認犯行
    ，為無理由，然原判決既有上開可議，自應由本院予以撤銷改判。爰審酌上訴人
    即被告與告訴人為夫妻關係，上訴人即被告竟不思遇事時應本於夫妻間之互信、
    互重，以理性、平和之態度進行溝通，於二人發生爭執竟毆打傷害對方，嚴重破
    壞夫妻情感、行為誠屬不智，再其所使用傷害之手段，造成告訴人之傷害情形，
    且犯後卸詞圖卸，其量刑本不宜從輕，惟念告訴人業已當庭陳稱原諒上訴人即被
    告（參見本院九十三年十二月十五日審判筆錄）等一切情狀，量處如主文第二項
    所示之刑，併諭知易科罰金之折算標準。
四、末查，上訴人即被告除本案外，並無其他前科紀錄，此有臺灣高等法院被告全國
    前案紀錄表、本院被告院內索引卡紀錄表、臺灣高雄地方法院檢察署刑案資料查
    註紀錄表各一份存卷可考，素行尚稱良好，而告訴人亦當庭表示願意原諒上訴人
    即被告之意（參見同上本院筆錄），並請求給予緩刑，而上訴人即被告與告訴人
    係夫妻關係，日常生活難免偶有摩擦，自應相互忍讓以求家庭和睦，本院綜合前
    開情形，認上訴人即被告經此偵、審程序後，應知警惕，當無再犯之虞，故認對
    其所宣告之刑，以暫不執行為適當，爰併諭知緩刑二年，並依家庭暴力防治法第
    三十條第一項規定，宣告緩刑期內付保護管束，用啟自新。
據上論斷，應依刑事訴訟法第四百五十五條之一第一項、第三項、第三百六十九條第
一項前段、第三百六十四條、第二百九十九條第一項前段，刑法第二百七十七條第一
項、第四十一條第一項前段、第七十四條第一款，家庭暴力防治法第三十條第一項，
罰金罰鍰提高標準條例第一條前段、第二條，判決如主文。
本案經檢察官丙○○到庭執行職務。
中　　　華　　　民　　　國　　九十三　　年　　十二　　月　  　二十九　　日
                                  臺灣高雄地方法院刑事庭
                                        審判長法官  張桂美
                                        法      官  莊珮君
                                        法      官  唐中興
右為正本，係照原本作成，證明與原本無異。
不得上訴。
                                        法院書記官  陳掌珠
中　　　華　　　民　　　國　　九十三　　年　　十二　　月　　  二十九　　日
附錄：
刑法第二百七十七條第一項
傷害人之身體或健康者，處三年以下有期徒刑、拘役或一千元以下罰金。
